臺灣臺中地方法院民事判決　95年度訴字第345號
原　　　告　景薰樓股份有限公司
法定代理人　丁○○
訴訟代理人　劉憲璋　律師
複代理人　　賴書貞　律師
被　　　告　陽光綠意二期管理委員會
法定代理人　丙○○
訴訟代理人　常照倫　律師
複代理人　　黃琪雅　律師
　　　　　　莊惠祺　律師
當事人間回復原狀等事件，本院於96年1月25日言詞辯論終結，
判決如下：
    主      文
原告之訴及假執行之聲請均駁回。
訴訟費用由原告負擔。
    事實及理由
壹、兩造之聲明：
  一、原告：(一)被告應將坐落於台中市○區○○段第2712建號地
      下室一層如台中市中正地政事務所95年3月28日複丈成果
      圖（即附圖1）所示編號(1)至編號(6)之設施拆除回復原狀
      ，並將該占用部分返還原告。(二)被告應於前項聲明所示建
      物地下層如台中市中正地政事務所95年6月19日複丈成果
      圖（即附圖2）所示A－B連線位置（寬度1.2公尺、高度2.
      1公尺）開設安全門。(三)被告應給付原告新台幣（下同）7
      9,800元，及自起訴狀繕本送達翌日起至清償日止，按年
      息5%計算之利息。(四)訴訟費用由被告負擔。(五)原告願供擔
      保請准宣告假執行。
  二、被告：如主文所示，並陳明若受不利判決願供擔保，請准
      宣告免為假執行。
貳、原告起訴主張：其於93年9月20日買受台中市○區○○段第0
    000-0000地號土地及其上地段第2712建號建物（門牌號碼華
    美街2段244號之一層、二層及地下層），原告至現場清理時
    發現被告未經同意，擅自占用系爭房屋之地下層，改變原空
    間規劃，於附圖1編號(2)處設置磚牆，編號(1)處擅自設置樓
    梯留設通道，編號(5)處天花板或地面突起鑽孔舖設管線，編
    號(3)處天井設置排煙箱，編號(4)處設置水泥平台，編號(6)處
    設置管線，從外觀看來新舊不一，應非當初承攬系爭建物之
    建商所建。又，原告之機電設備被鎖在前述磚牆之內，無法
    維修，且附圖1編號(5)之天花板突出物漏水嚴重，已妨礙原
    告使用系爭建物。再基於安全考量，被告應於台中市中正地
    政事務所95年6月19日複丈成果圖（即附圖2）所示A－B連線
    部分開設安全門，爰依民法第767條規定，請求被告除去如
    聲明所示之設施、回復原狀，將該占用部分返還原告，並於
    附圖2所示A－B連線部分開設安全門；併依侵權行為損害賠
    償請求權，請求被告賠償附圖1編號(5)天花板突出物漏水修
    復費用79,800元等語。
參、被告則以：原告經法院拍賣程序取得系爭土地及建物，附圖
    1編號(1)之樓梯係供維修人員由地上一樓之騎樓沿該樓梯至
    地下一樓進行維護或保養變電箱；建商於編號(3)處之天井設
    置排煙箱，以便使地下二樓停放車輛所排放之廢棄得以流通
    ；編號(4)之平台係地下二樓車道經過之處，倘予拆除，將使
    車道無法使用，原告主張拆除該平台顯屬權利濫用；編號(5)
    兩處天花板向下突出物原各設置一水錶，因水錶漏水，原告
    數次向被告抗議，被告始於94年7、8月間委請訴外人甲○○
    將該水錶拆換至他處；編號(6)之電線管為社區建物興建之初
    ，建商將社區之對講機及攝影機等線路埋設之處，嗣因原告
    表示該弱電電線外露雜亂，被告則委請甲○○另行施設線管
    以包覆前開弱電電線，並下拉至地下二樓。上述設施雖部分
    位於地下一樓，既為系爭社區全體住戶之利益而設置，性質
    上屬公寓大廈管理條例第3條第6款規定約定共用之情形，被
    告並未占有使用該地下一樓部分之土地。而編號(2)之磚牆設
    有通往隔壁住戶之門扇，係建商依其與系爭房地第一手買主
    之約定而設置，與被告無關。況前述設施於「陽光綠意二期
    」之建設公司將系爭建物移交被告接管時即已存在，並非被
    告事後另行設置，被告繼受系爭建物之現狀使用至今。原告
    原係「陽光綠意二期」銀棟第12樓住戶，其對地下一樓之狀
    況應知之甚詳，其買受地下一樓應繼受其使用現狀。是原告
    訴請被告拆除前揭設施、交還土地，並賠償漏水修復費用，
    顯無理由等語，資為抗辯。
肆、經查：
  一、按所有人對於無權占有或侵奪其所有物者，得請求返還之
      。對於妨害其所有權者，得請求除去之。有妨害其所有權
      之虞者，得請求防止之，民法第767條定有明文。本件原
      告於93年9月20日因法院拍賣買受台中市○區○○段第000
      0-0000地號土地及其上地段第2712建號建物，為系爭建物
      之所有人；依現況上開建物內置有附圖1編號(1)至(6)之構
      造物，附圖2所示A－B連線處並無安全門等各節，為兩造
      所不爭，並有原告所提出之建物登記謄本、地下室平面圖
      、現場照片可證，復經本院囑託並會同臺中市中正地政事
      務所鑑測屬實，製有測量成果圖及勘驗筆錄在卷可稽，自
      屬真實可信，兩造所爭執者，為上開構造物是否為對原告
      所有權之侵害。茲就兩造爭執各點，分項說明於下。
  二、不動產物權，依法律行為而取得設定、喪失、及變更者，
      非經登記，不生效力（民法第758條）。惟出資建築建物
      者，係原始取得建物之所有權，並非依法律行為而取得所
      有權，自非上開「非經登記，不生效力」所指涉之對象；
      且出資建築建物而原始取得建物之所有權，其所有權之內
      容，自以實際建築完成之建物為準，既非以申請建造執照
      之平面圖為建物所有權之內容，亦非以辦理建物第一次測
      量所測繪之「建物位置圖」，及「建物平面圖」（參照地
      籍測量實施規則第259條、第282條）為準。原告主張附圖
      1編號(1)（樓梯）、(2)（磚牆）、(3)（天井）、(4)（平台
      ）、(5)（天花板突出物）、及附圖2所示A－B連線依建物
      平面圖應置之安全門遭被告所佔用；惟為被告所否認，查
      上述構造物均為建商原始起造本件公寓大廈時所建，此已
      據證人即原建商之工地主任乙○○證稱：「……我是宏茂
      建設公司的工地主任，陽光綠意二期（即本件公寓大廈）
      從驗收到交屋均由我辦理」、「……編號1的樓梯是建設
      公司所蓋的，請求建築使用執照時就已經蓋了，因為規定
      大樓地下室需要有2個逃生口，所以在取得使用執照之前
      就設這個樓梯。編號2磚牆是交公共設施前砌，作用是為
      了美觀，以便交屋順利，是我們總經理要我們這樣做的，
      編號3天井是原始設計就有的。編號4平台是在聲請使用執
      照之前就已經設了，跟大樓一起完工，因為車道高度不夠
      ，所以設平台……。A－B連線安全門也是在聲請使用執照
      前就已經完成。編號5的2個突出出物在聲請使用執照前就
      已經完成。……」等語在卷（本院卷第114頁）；再附圖
      1編號(4)之天井為原始設計之內容（本院卷第10頁地下室
      壹層平面圖），附圖1編號5之天花板突出物與一樓之樓地
      板一體成形，無法於一樓樓地板完成之後單獨施工，且經
      本院於95年6月19日至現場勘驗結果，附圖1編號(4)平台下
      方正位於地下停車道車道之上方，如原告之建物未設平台
      向上方突起以預留下方車道空間，則地下停車場車道之淨
      高僅有132公分（本院第82頁勘驗筆錄、第98頁、第99頁
      照片），顯不足以供一般小型車通行，足見上開平台應係
      建商發現施工或設計錯誤而預留，由此亦可佐證證人乙○
      ○所證因車道高度不夠，故於原告之房屋內留設平台一節
      確與事實相符。附圖1編號(1)、(2)、(3)、(4)、(5)構造物，
      及附圖2所示A－B連線應置之安全門既係建商於興建本件
      公寓大廈時之建造及封閉，即屬原告所取得建物所有權之
      原始內容，自不因原告所提出之建物平面圖無該等構造物
      ，或建物第一次測量時未將該等構造測繪建物平面圖上，
      即認被告有何侵害原告所有權之情事。至於附圖1編號(6)
      之電線管，係因本件公寓大廈監視器、電話線路原本以膠
      帶固定在原告建物天花板管線上頗為凌亂，故由被告於94
      年7、8月間委請證人甲○○裝設二個ＡＢＳ管將地下一樓
      之底板貫通，以便將凌亂之電線經由ＡＢＳ管移往地下二
      樓之頂板，此項施工時，並經原告負責人之夫在場同意，
      此亦經證人甲○○證述在卷（本院卷第113頁），故附圖1
      編號(6)電線管之裝置，亦係應原告之要求而施作，難認屬
      對原告所有權之侵害。從而原告依民法第767條之規定，請
      求被告將附圖1編號(1)、(2)、(3)、(4)、(5)、(6)所示之構造物
      施拆除回復原狀，並將該部分返還原告；及應在附圖2所示
      A－B連線位置（寬度1.2公尺、高度2.1公尺）開設安全門
      ，即屬無據。
  三、原告主張附圖1編號(5)天花板突出物有漏水之現象，雖據原
      告提出照片為證，並為被告所不爭。惟原告為本件公寓大
      廈之住戶，被告則屬該公寓大廈之管理組織，管理委員會
      組織是否有侵權行為能力向有爭執；即使認為管理委員會
      於法律上有侵權行為能力，依民法第184條第1項前段規定
      ：「因故意或過失，不法侵害他人之權利者，負損害賠償
      責任」。且當事人主張有利於己之事實者，就其事實有舉
      證之責任（民事訴訟法第277條前段）。本件原告既依侵權
      行為損害賠償請求權，請求被告應賠償附圖1編號(5)天花板
      突出物漏水修復費用79,800元，則自應就被告之(一)加害行
      為、(二)行為不法、(三)行為侵害權利、(四)損害之發生、(五)侵
      害行為與損害之間有因果關係、及(六)行為有故意、過失等
      要件負主張及舉證之責任。查公寓大廈管理條例第10條第2
      項規定：「共用部分、約定共用部分之修繕、管理、維護
      ，由管理負責人或管理委員會為之。其費用由公共基金支
      付或由區分所有權人按其共有之應有部分比例分擔之」，
      固規定公寓大廈之管理委員會有修繕公用部分設施之義務
      ，惟原告有維護、保管之義務，與原告是否應注意、能注
      意其公用部分產生漏水現象係屬兩事。又公寓大廈管理條
      例第29條第2項規定：「公寓大廈成立管理委員會者，應由
      管理委員互推一人為主任委員，主任委員對外代表管理委
      員會。主任委員、管理委員之選任、解任、權限與其委員
      人數、召集方式及事務執行方法與代理規定，依區分所有
      權人會議之決議。但規約另有規定者，從其規定」，一般
      公寓大廈管理委員、主任委員係由區分所有權人會議決議
      產生，係屬義務為社區管理公共事務之性質，且係由公寓
      大廈住戶兼任，自難認應負水電或工程營繕專家之注意義
      務。況本件附圖1編號(5)天花板突出物漏水，係因自來水管
      老舊而產生，被告並已僱請證人甲○○將水錶箱內之水錶
      遷移，此已據證人甲○○結證在卷。此外，原告復無未舉
      證證明被告有何應負侵權行為損害賠償責任之故意或過失
      ，即使原告得請求被告修復公用部分之設施，亦尚難僅以
      公用部分有漏水之現象，即認被告有何故意或過失，其依
      據侵權行為損害賠償請求權請求被告賠償修復漏水之費用
      ，即屬無據，應予駁回。
  四、從而，原告依民法第767條規定，請求被告除去如聲明所示
      之設施、回復原狀；併依侵權行為損害賠償請求權，請求
      被告賠償附圖1編號(5)天花板突出物漏水修復費用79,800元
      ，即屬無據，應予駁回，其假執行之聲請無所依附，應一
      併駁回之。
伍、結論：原告之訴為無理由，依民事訴訟法第78條、第85條第2
    項，第390條第2項，判決如主文。
中　　華　　民　　國　　96　　年　　2　　月　　 8　 　日
                        民事第四庭法官  王  銘
正本係照原本作成。
如對本判決上訴，須於判決送達後20日內向本院提出上訴狀。
中　　華　　民　　國　　96　　年　　2 　　月　　8 　　日
                                書記官
